【裁判字號】    97,苗簡,555
【裁判日期】    971216
【裁判案由】    返還保證金
【裁判全文】
臺灣苗栗地方法院民事簡易判決         97年度苗簡字第555號
原      告  甲○○
                      巷111.
被      告  乙○○
                      號
上列當事人間請求返還保證金事件，本院於民國97年12月4 日言
詞辯論終結，判決如下：
    主  文
原告之訴及假執行之聲請均駁回。
訴訟費用新臺幣伍仟肆佰元由原告負擔。
    事實及理由
一、本件原告於起訴狀原依兩造於民國90年2 月21日簽訂之不動
    產租賃契約（下稱系爭租約）第2 條、第9 條約定請求被告
    返還保證金新臺幣（下同）50萬元，嗣於97年10月13日開庭
    時則改稱依系爭租約第2 條、第9 條、第12條約定請求（見
    卷第37頁），被告雖為反對之表示，並稱不同意原告追加他
    訴等語（見卷第146 頁），然本件訴訟標的始終係保證金返
    還請求權，原告縱加列系爭租約第12條約定為其依據，僅為
    攻擊方法之增加，而非訴訟標的之追加，並無不許之理，合
    先敘明。
二、原告起訴主張：原告前為成立汽車駕駛人訓練班（下稱駕訓
    班），於90年2 月21日與被告簽訂系爭租約，約定被告將苗
    栗縣苗栗市○○段2116-2、2206、2206-2、2207地號土地及
    其地上物出租予原告，租賃期間自90年2 月21日起至106 年
    2 月20日止，契約成立時原告交付被告租賃保證金50萬元，
    然被告在出租期間中，竟於94年4 月15日將2206地號土地分
    割成多筆土地，並將其中2206-10 地號、2206-11 地號土地
    出售予訴外人劉秀梅、謝秋香，駕訓班用地面積因而由9,58
    4 平方公尺減為7,293 平方公尺，並導致原告修正工作無法
    於主管機關核定期限前完成作業使用，交通部公路總局新竹
    區監理所苗栗監理站（下稱苗栗監理站）因此廢止駕訓班之
    籌設申請，原告已無法再施工從事駕訓班工作，為此依系爭
    租約第2 條、第9 條、第12條約定請求被告返還保證金。並
    聲明：(1)被告應給付原告50萬元，及自起訴狀繕本送達被告
    之翌日起至清償日止，按週年利率百分之5 計算之利息。(2)
    願供擔保，請准宣告假執行。
三、被告之抗辯：
  (一)從系爭租約前言觀之，本件租賃之標的為「地上物」，而非
    土地，又原告持偽造之土地使用權同意書向苗栗縣政府申請
    非都市土地變更編定，將2206地號土地辦理使用地類別：交
    通用地之變更登記，足見原告違約，依系爭租約第7 條約定
    被告可將該50萬元保證金沒收。
  (二)系爭租約已經兩造於94年5 月24日合意解除而歸於消滅，兩
    造並於當日簽訂土地使用權同意書，約定至95年6 月1 日止
    ，如無動工開闢啟用教練場則該同意書無效，且雙方不得要
    求對方任何損失賠償。從而原告依已解除之租約訴請被告返
    還保證金，即依法無據。
  (三)另自主管機關相關函文可知，因原告未能提送駕訓班使用土
    地之水土計畫書，致未能於94年11月18日之期限內籌設完成
    ，而經公路主管機關廢止其核准籌設申請在案。何況依原告
    於94年6 月23日向苗栗縣政府提出之切結書內容，原告係因
    經費有限，願減少所請之土地面積，只需申請2206地號土地
    面積0.7293公頃辦理變更編定，故原告一再諉稱係因被告出
    賣土地予訴外人，致公路主管機關廢止其籌設申請，實與原
    告上開切結書內容不符。並聲明：原告之訴駁回。
四、原告主張：兩造於90年2 月21日簽訂系爭租約，約定租賃期
    間自90年2 月21日起至106 年2 月20日止，契約成立時原告
    交付被告租賃保證金50萬元等情，業據提出不動產租賃契約
    為證（見卷第8 頁），且為被告所不爭執，堪信為真實。
五、本件應探究者為：原告依系爭租約第2 條、第9 條、第12條
    約定，得否請求被告返還保證金50萬元？茲析述如下：
  (一)系爭租約第2 條約定：「租賃保證金（簡稱押金）50萬元整
    ，於租賃期滿交還土地及撤銷營業登記證並履行全部義務後
    無息返還」，系爭租約之租賃期間係至106 年2 月20日為止
    ，而本件言詞辯論終結時為97年12月4 日，當時租賃期間尚
    未期滿，是原告以此請求被告返還保證金，顯屬無據。
  (二)系爭租約第9 條約定：「本租賃契約期限未滿，一方擬終止
    租約時，須得對方之同意許可，否則甲乙雙方一律無條件接
    受對方要求賠償違約金」，自上開文意可知，該約定僅係就
    租約尚未期滿，如一方要終止租約時，必須經他方同意，否
    則須賠償他方所要求之違約金之情形有所約定，與保證金之
    返還無涉，況本件兩造並無合意終止租約之情形，自無適用
    該條約定之餘地，是原告以該約定請求被告返還保證金，亦
    非可採。
  (三)按解釋契約，應探求當事人立約時之真意，而探求當事人之
    真意，本應通觀契約全文，並斟酌訂立契約當時及過去之事
    實暨交易上之習慣，依誠信原則，從契約之主要目的及經濟
    價值等作全般之觀察（最高法院88年台上字第972 號判決參
    照）。系爭租約第12條約定：「如因法令因素無法設立本駕
    訓班，此約無效時，出租人得將保證金全額無息返還」，又
    觀諸系爭租約前言：「本四筆土地…承租人定名為聯合汽車
    駕訓班使用雙方協議訂立本租賃條款如下…」，可知兩造簽
    訂系爭租約之目的，即是使原告可利用2116-2、2206、2206
    -2、2207地號土地成立駕訓班，是以系爭租約第12條約定中
    所謂「如因法令因素無法設立本駕訓班，此約無效時」，應
    係指如因客觀上存在之法令規定，造成原告無從設立駕訓班
    時，則兩造簽訂系爭租約之目的無法達成，此時系爭租約失
    其存在意義，即應歸於無效，如此解釋亦與民法第246 條第
    1 項前段規定「以不能之給付為契約標的者，其契約為無效
    」意旨若合符節，此時契約既為無效，出租人（即被告）自
    應將先前收取之保證金返還承租人（即原告），蓋「出租人
    得將保證金全額無息返還」中之「得」係指「必須」之意，
    而非「可以、得以」之意，如此解釋亦合乎事理之平，否則
    一方面契約既為無效，而出租人竟可選擇不將保證金返還承
    租人，誠殊難想像。再者，若非因客觀上之法令因素無法設
    立駕訓班，而係租約當事人主觀上之原因造成駕訓班因不符
    合法令規定而無法設立，則無該約定之適用（此時如造成他
    方當事人之損害，他方當事人可為損害賠償之請求，自不待
    言），否則當事人一方可任憑自己之意思導致駕訓班無法成
    立，進而主張系爭租約無效，殊非兩造訂立系爭租約時之本
    意。
  (四)在本件，交通部公路局於90年11月19日即核准原告籌設駕訓
    班，原告於91年1 月3 日向苗栗縣政府申請地目變更，其後
    因水土保持計畫之辦理、地目變更等原因，原告連續3 次向
    交通部公路總局申請延期1 年，該局均予同意，迨至94年3
    月25日，苗栗縣政府同意地目變更後，被告卻於94年4 月15
    日將2206地號土地分割出他筆土地，並將其中2206-10 地號
    、2206-11 地號土地分別出售予劉秀梅、謝秋香，致駕訓班
    用地之面積由9,584 平方公尺減少為7,293 平方公尺，被告
    即再向主管機關申請縮減用地面積，並申請再延期，然因已
    經延期3 次至94年11月18日，駕訓班仍未籌設完成，苗栗監
    理站即依民營汽車駕駛人訓練機構管理辦法第7 條第3 項規
    定廢止核准籌設之申請等情，有交通部公路局90年11月19日
    90路監交字第9047058 號函（見卷第160 、161 頁）、交通
    部公路總局91年11月11日91路監交字第9144718 號函（見卷
    第159 頁）、92年12月2 日路監交字第0920051775號函（見
    卷第162 頁）、93年12月3 日路監交字第0930050179號函（
    見卷第163 頁）、苗栗縣政府91年2 月6 日府地用字第9100
    013041號函（見卷第63頁）、94年3 月25日府地用字第0940
    033256號函（見卷第10頁）、94年6 月23日府地用字第0940
    071550號函（見卷第11頁）、苗栗監理站94年11月14日竹監
    苗字第0940010509號函（見卷第76、77頁）、94年12月15日
    竹監苗字第0940011737號函（見卷第115 頁）、95年10月16
    日竹監苗字第0950011015號函（見卷第28頁）、土地登記謄
    本（見卷第58、68、69頁）、土地異動清冊（見卷第59頁）
    等件為證，由上開經過可知，原告籌設駕訓班係因辦理水土
    保持計畫、地目變更、2206地號土地遭被告分割並予以出售
    致用地面積減縮等因素，終未能於主管機關核定期限前籌設
    完成，主管機關因此廢止核准籌設，並非客觀上存在之法令
    規定造成原告無從設立駕訓班，至為明確，依前段(三)說明，
    本件與系爭租約第12條約定並不相符，原告依該約定請求被
    告返還保證金，亦非有據。
六、綜上，本件與系爭租約第2 條、第9 條、第12條約定之內容
    均不該當。從而，原告依系爭租約第2 條、第9 條、第12條
    約定，訴請被告應返還原告保證金50萬元，為無理由，應予
    駁回。原告之訴既經駁回，其假執行之聲請，已失所附麗，
    應併予駁回。
七、本件事證已臻明確，兩造其餘攻防方法及所提證據，業經審
    酌，核與本件判決結果無影響，爰不逐一論述，併此敘明。
八、據上論結，本件原告之訴為無理由，依民事訴訟法第436 條
    第2 項、第78條，判決如主文。
中    華    民    國    97    年    12    月    16    日
                  苗栗簡易庭法  官  張 文 毓
以上正本係照原本作成。
如不服本判決，應於送達後20日內向本院提出上訴狀（須附繕本
）。
                            書記官  歐明秀
中    華    民    國    97    年    12    月    16    日


司法院資訊處製作；財團法人民間司法改革基金會備份。
